臺灣高等法院民事判決　　　　　　　　100年度上易字第251號
上　訴　人　林福永
訴訟代理人　廖克明律師
複代理人　　詹宗諺律師
被上訴人　　吳文章
被上訴人　　吳宜蓁
前列二人共同
訴訟代理人　陳鼎正律師
上列當事人間土地所有權移轉登記事件，上訴人對於中華民國99
年12月24日臺灣桃園地方法院99年度訴字第726號第一審判決提
起上訴，本院於100年6月7日言詞辯論終結，判決如下：
    主  文
上訴駁回。
第二審訴訟費用由上訴人負擔。
    事實及理由
一、被上訴人起訴主張：訴外人即被上訴人之父吳朝枝先在桃園
    縣桃園市○路段381-4、381-8、381-9、381-10、381-11、
    381-12、381-13等7筆土地上（下稱381-4號等土地），興建
    房屋並出售，上訴人於民國71年5月17日向吳朝枝購買坐落
    桃園縣桃園市○路段381-7地號（下稱381-7號土地，地目：
    田）、面積748平方公尺內之610平方公尺之土地，並簽立不
    動產買賣契約書（下稱系爭買賣契約），餘非買賣範圍土地
    即系爭土地供道路通行之用，因斯時農業發展條例之限制而
    不得自381-7號土地分割出系爭土地，致無從辦理移轉予周
    遭建物所有權人及其共有，因系爭土地非屬買賣範圍，不另
    計價，而未列入買賣標的，並在買賣範圍記載自「既成建物
    前3米處（包括陽台）算起至該地號界址為址」，故雙方約
    定先行將全部381-7地號土地辦理移轉登記予上訴人名下，
    就系爭土地成立借名登記契約，嗣日後政策開放再行移轉登
    記予吳朝枝，為此雙方另於71年7月28日簽署承諾書（下稱
    系爭承諾書）。農業發展條例於89年解除農地分割之限制，
    被上訴人為吳朝枝之法定繼承人，以99年6月14日民事準備
    (一)狀之送達為終止借名登記契約，爰依系爭買賣契約、系爭
    承諾書、借名登記契約及繼承之法律關係，求為命上訴人應
    將坐落於桃園縣桃園市○路段381之7地號土地，分割出如原
    判決附圖所示斜線部分（即附圖所示Ａ、B部分，面積合計
    為158平方公尺）之土地，並將該斜線部分土地移轉登記予
    被上訴人公同共有之判決。原審判決被上訴人勝訴，上訴人
    就其敗訴部分不服提起上訴。被上訴人對於上訴則聲明：上
    訴駁回。
二、上訴人則以：系爭承諾書，既載明「附圖著黃色部份實非本
    人(即上訴人)單獨所有」等句，顯見當時雙方真意絕非僅由
    吳朝枝保有該地之所有權，則被上訴人請求就該部份自系爭
    381-7地號土地分割並移轉登記，應屬無據。且系爭買賣契
    約書及系爭承諾書中根本未記載有任何關乎借名登記之文字
    ，顯見其與吳朝枝間確無任何借名登記之法律關係。又被上
    訴人主張系爭土地非屬伊買受部分因農業發展條例之限制而
    借名登記在其名下，縱認被上訴人主張有理由者，亦不應侵
    及其依系爭買賣契約買受之610平方公尺之土地等語，資為
    抗辯。並為上訴聲明：(一)原判決廢棄。(二)被上訴人在第一審
    之訴駁回。
三、本院得心證之理由：
(一)、按修正公布之農業發展條例已將所謂「耕地」之範圍，限縮
    為「依區域計畫法劃定為特定農業區、一般農業區、山坡地
    保育區及森林區之農牧用地。」等4種，而本件系爭土地地
    目雖為田，然其「使用分區」、「使用地類別」則均為空白
    ，此有系爭土地登記第二類謄本在卷可稽（見原審卷第18頁
    ），且系爭土地係位於都市計畫內之土地，自不受農業發展
    條第16條之限制，有桃園縣桃園地政事務所函附卷可稽(見
    本院卷第27頁)，應認非屬上述依區域計畫法劃定為特定農
    業區、一般農業區、山坡地保育區或森林區之農牧用地，亦
    即並非依區域計畫法劃定之「耕地」，當不受農業發展條例
    第16條規定關於分割後面積及筆數之限制，因此，系爭土地
    現無分割之限制，堪予認定。
(二)、被上訴人為吳朝枝之全體繼承人，吳朝枝與上訴人於71年5
    月17日就前揭地段381-7地號土地成立系爭買賣契約，於71
    年7月22日以買賣為登記原因，辦理移轉登記予上訴人。嗣
    於71年7月28日，吳朝枝與上訴人再簽署系爭承諾書等情，
    為兩造所不爭執，並有系爭買賣契約書、繼承系統表、戶籍
    謄本、系爭承諾書、土地登記謄本可證（見原審卷第7至19
    頁），足以認定。又，系爭土地作為道路供前揭381-4號等
    土地所有權人及上訴人通行使用，因當時農發條例第22條之
    限制，而將系爭土地，一併移轉登記予上訴人，有系爭承諾
    書可證（見原審卷第16、17頁），兩造對系爭承諾書亦不爭
    執，堪信屬實，均可採信。
(三)、依系爭買賣契約書就不動產標示載明為：系爭381-7號土地
    面積748平方公尺，實際承買面積以測量後面積計算，約180
    坪等語，復於該契約第11條特約事項記載：「1、本約土地
    面積以既成建物前3米處（包括陽台）算起至該地號界址為
    址，如附圖著色所示，以地政事務所實際勘查複丈面積為準
    。2、該除去3米之土地作為道路之用，供現有建物及甲方(
    指上訴人)買主共同使用」等語（見原審卷第41、43頁），
    並有附圖(見原審卷第44頁)。而系爭承諾書記載：上訴人所
    承買取得之土地為如該承諾書附圖所示著紅色部分，實應以
    實際承買面積先行分割再辦移轉登記，然因該地係屬都市計
    畫農業區，依農業發展條例第22條明文規定：農業區不得分
    割。故雖承買一部份，但過戶登記上卻全部移轉，是故如附
    圖著黃色部分，實非本人單獨所有，確係供381-4號等土地
    所有權人共同使用之私設道路用地無訛。倘本人再出售該地
    之際，必將前記事宜言明於買賣契約內，反之因此而使381-
    4地號等7筆土地所有權人蒙受損失時，本人願負一切法律及
    賠償責任…等語（見原審卷第45-47頁），亦有附圖(見原審
    卷第17、47頁)，上開系爭買賣契約與系爭承諾書之附圖，
    均有將系爭381-7號土地劃分二部分，其中一部分即系爭土
    地緊鄰381-4號等土地之既成建物，供道路通行，依上足認
    吳朝枝於出售系爭381-7號土地時，確有非屬買賣標的之系
    爭土地一併移轉登記予上訴人。再者，系爭381-7號土地面
    積為748平方公尺，有土地登記謄本可稽(見原審卷第18頁)
    ，而爭買賣契約書及系爭承諾書所載出售之土地面積為610
    平方公尺，而非748平方公尺，益證系爭土地其非系爭買賣
    契約之買賣範圍。
(四)、再依系爭承諾書附註所載：「該地之地價稅由使用人共同以
    其土地所有持分比例計算，交由本人。爾後倘能分割時，其
    費用（增值稅、分割費）由吳朝枝負擔。前記共同使用人若
    未能於地價稅限繳期限內，繳交稅金與本人時，是本承諾書
    無效。」等語（見原審卷第16、46頁），可知系爭土地日後
    倘能分割，所產生之增值稅、分割費，雙方約定係由吳朝枝
    負擔。又土地增值稅僅發生於所有權移轉時，此為一般人所
    共知，則依此約定，系爭土地於分割限制解除時，系爭承諾
    書立書人即上訴人即有將系爭土地分割後移轉登記之義務，
    既系爭土地非屬上訴人買受，及由吳朝枝負擔上開增值稅、
    分割費之約定，則上訴人辦理分割移轉登記之對象，自屬吳
    朝枝。上訴人徒以：系爭承諾書表示系爭土地非屬上訴人買
    受部分乃是「附圖著黃色部分非本人（即上訴人）『單獨所
    有』」而不是「附圖著黃色部分非本人所有」或是「附圖著
    黃色部分為吳朝枝所有」，辯稱系爭承諾書係約定其應將之
    分割登記予全體建物所有權人云云，並非可採。
(五)、至於系爭承諾書附註欄所載事項(見原審卷第46頁)，係針對
    系爭土地因供381-4號等土地所有權人通行之承諾所為，因
    系爭土地非屬上訴人買受卻登記於上訴人所有，而使上訴人
    額外負擔不應負擔之地價稅，乃由381-4號等土地所有權人
    按比例分擔此部分之地價稅作為上訴人承諾系爭土地供渠等
    通行使用之對價，如渠等未依該內容提出地價稅，則上訴人
    此部分之承諾失效，此部分地價稅之提出既與吳朝枝無涉，
    自與其應移轉登記該部分土地所有權予吳朝枝之義務無關。
(六)、按借名契約者，謂當事人約定一方將自己之財產以他方為登
    記名義人，而仍由自己管理、使用、處分，他方允就該財產
    為出名登記之契約，但無使他方取得實質所有權或其他權利
    之意思，其成立側重於借名者與出名者間之信任關係，在性
    質上應予委任契約同視，倘其內容不違反強制、禁止規定或
    公序良俗者，應賦予無名契約之法律效力，並類推適用民法
    委任之相關規定（最高法院92年度臺上字第1263號、98年度
    臺上字第76號判決意旨參照）。本件系爭土地非屬上訴人買
    受範圍，因法令分割限制而登記於上訴人名下，並約定法令
    解除後為移轉登記，業前所述，則被上訴人主張為借名登記
    ，即非無據。借名登記契約成立後，吳朝枝已於84年7月14
    日死亡，被上訴人為其全體繼承人乙節，有被上訴人提出之
    繼承系統表、戶籍登記簿、戶籍謄本在卷可稽（見原審卷第
    9-15頁），且為上訴人所不爭執，足信屬實。吳朝枝就上開
    借名登記契約之當事人地位自應由被上訴人承受而公同共有
    。因系爭土地不能分割之原因消滅，如前所述，被上訴人業
    已終止借名契約，上訴人自應將系爭土地於分割後，移轉登
    記予被上訴人公同共有。
(七)、依系爭買賣契約第11條記載：「本約土地面積以既成建物前
    3米處（包括陽台）算起至該地號界址為址，如附圖著色所
    示，以地政事務所實際勘查複丈面積為準。」(見原審卷第
    43頁)，則系爭買賣契約之附圖所示非著色部分即為系爭土
    地(見原審卷第44頁)；又依系爭承諾書所載：上訴人所承買
    取得之土地為381-7號土地著紅色部分，系爭土地為著黃色
    部分(見原審卷第16、45至47頁)。經原審於99年7月8日會同
    兩造及桃園縣桃園地政事務所測量人員至現場履勘，上訴人
    本人當場陳稱：建物現狀與買受381-7號土地時相同等語明
    確，原審乃囑測量人員依現場基線為該3米寬道路之起算點
    而測繪，並製有勘驗筆錄及複丈成果圖（見原審卷第65-68
    頁）。而依該複丈成果圖所示A、B部分之形狀，核與系爭買
    賣契約書、系爭承諾書附圖所繪道路形狀大致相符（見原審
    卷第44、47頁），該A部分為加強磚造建物，參該複丈成果
    圖即明，依上揭勘驗筆錄所載建物現狀與買受土地時相同，
    顯見該A部分土地當時已有既成建物存在，按系爭買賣契約
    第11條約定：「…以既成建物前三米處(包含陽台)算起至該
    地號界址為址。…」佐以系爭買賣契約、系爭承諾書等附圖
    未著色與著黃色部分等情以觀，系爭土地應指複丈成果圖所
    示A、B部分，C部分即為上訴人買受之範圍，登記於上訴人
    名下之全部381-7號土地自應扣除系爭土地。上訴人雖辯稱
    系爭買賣契約、承諾書均言明買賣土地面積為610平方公尺
    ，如扣除上開A、B部分，僅餘590平方公尺，損及上訴人權
    利云云，然依系爭買賣契約、系爭承諾書固約定買賣面積為
    610平方公尺，惟系爭買賣契約業已明定以實測為準，並以
    既成建物前三米處(包含陽台)算起至該地號界址為範圍，本
    件業經現場勘查並以既成建物為準而丈量測繪，實得面積為
    590平方公尺，並不違系爭買賣契約之約定，上訴人此部分
    所辯，非可為其有利認定。
四、綜上所述，被上訴人本於系爭買賣契約書、系爭承諾書、借
    名契約終止及繼承法律關係，請求上訴人應將坐落於桃園縣
    桃園市○路段381之7地號土地，分割出如前揭複丈成果圖所
    示A、B部分，面積為158平方公尺之土地，並將該部分土地
    移轉登記予被上訴人公同共有，為有理由，應予准許。原審
    判決，核無違誤，上訴意旨，仍執陳詞，指摘原判決不當，
    求予廢棄，為無理由，應駁回其上訴。
五、本件判決之基礎已臻明確，兩造其餘攻擊防禦方法及主張舉
    證，於判決結果不生影響，無一一審究之必要，附此敘明。
六、據上論結，本件上訴為無理由，依民事訴訟法第449條第1項
    、第78條，判決如主文。
中    華    民    國   100    年    6     月    21    日
                  民事第十四庭
                      審判長法  官  林金村
                            法  官  王麗莉
                            法  官  周祖民
正本係照原本作成。
不得上訴。
中    華    民    國   100    年    6     月    22    日
                             書記官  蕭進忠